臺灣高等法院刑事判決　　　　　　　 96年度交上易字第312號
上　訴　人　臺灣臺北地方法院檢察署檢察官
被　　　告　甲○○
上列上訴人因被告過失傷害案件，不服臺灣臺北地方法院96年度
交易字第37號，中華民國96年7月30日第一審判決（起訴案號：
臺灣臺北地方法院檢察署95年度偵緝字第3152號），提起上訴，
本院判決如下：
    主  文
原判決撤銷。
甲○○從事業務之人，因業務上之過失傷害人致重傷，處有期徒
刑壹年貳月，減為有期徒刑柒月。
    事  實
一、甲○○係健和興家具有限公司之受雇司機，以載貨為業，為
    從事駕駛業務之人，於民國（下同）94年12月23日下午3時
    50分許，駕駛車號8918－KC號小貨車，沿臺北市○○○路○
    段由西往東方向行駛，至和平東路3段、安居街口時，本應
    注意車前狀況並隨時採取必要安全措施，且汽車行經行人穿
    越道，遇有行人穿越時，無論有無交通指揮人員指揮或號誌
    指示，均應暫停讓行人先行通過，又汽車行駛至交岔路口，
    其行進應遵守燈光號誌之指揮；而當時天候晴、日間自然光
    線、路面無缺陷、前方無障礙物、視距良好，並無不可注意
    之情，竟疏未注意和平東路3段燈光號誌為紅燈、亦未注意
    前方車況，於駛入上開交岔路口，適有行人嚴清朝由安居街
    口南往北方向於人行道上穿越和平東路3段，詎甲○○所駕
    小貨車，未禮讓行人嚴清朝先行通過，而發生撞擊，致使嚴
    清朝受有頭部外傷併顱內出血、多處顏面撕裂傷及擦傷、慢
    性雙側硬腦膜下出血、左側鎖骨骨折等傷害，雖經送醫救治
    迄今仍意識不清、無法言語、行動、不能處理自己事務，由
    法院為禁治產宣告，造成對嚴清朝健康有重大不治之傷害。
    惟甲○○於肇事後即停留現場，於臺北市政府警察局大安分
    局警員前往現場處理、未發覺真正肇事人、犯罪時，即坦承
    為肇事人而表示接受裁判。
二、案經被害人嚴清朝之妻乙○○○訴請臺北市政府警察局大安
    分局報告臺灣臺北地方法院檢察署檢察官偵查起訴。
    理  由
一、經查：（一）被告甲○○（簡稱被告）於前揭時地執行司機
    業務，駕駛8918－KC小貨車，未及注意被害人嚴清朝行經上
    開和平東路、安居街口，而生撞擊等事實，除據被告坦承不
    諱外，業經證人即現場目擊證人潘信良、李珊慧於原審證述
    明確，且有臺北市政府警察局大安分局交通分隊道路交通事
    故現場圖（參偵查卷第8頁）、現場照片（參偵查卷第47、
    48頁）、交通事故談話紀錄表（參偵查卷第41頁）、道路交
    通事故調查報告表（參偵查卷第44、45頁）等在卷可稽；又
    上開車輛屬健和興家具有限公司設臺北縣樹林市○○街○段8
    弄1巷11號1樓所有乙節，亦有車輛資料作業詳細畫面（參偵
    查卷第20頁）附卷可查；是被告係於執行業務期間肇事，堪
    以認定；（二）被害人嚴清朝係因本件交通事故受有外傷併
    顱內出血、多處顏面撕裂傷及擦傷、慢性雙側硬腦膜下出血
    、左側鎖骨骨折等傷害，於事發當日即送臺北醫學大學附設
    醫院急救，送院時頭部挫傷出血嚴重，意識不清，甚至出現
    無脈搏性心率，於緊急急救後於95年1月6日進行開顱手術摘
    除慢性硬腦膜下血腫，後復健治療，意識雖逐漸清醒，可以
    言語，惟於95年1月21日出院時手部施力動作比正常較為無
    力、腳步下肢可站立、扶持可走動，惟腦部受創手術後虛弱
    ，生活即均賴他人照料等情，除經證人即告訴人乙○○○於
    原審證述明確外，復有臺北醫學大學附設醫院96年4月20日
    校附醫歷字第0960001463號函及附件病歷資料（參原審卷第
    85頁以下）、96年5月16日校附醫歷字第0960001849號函（
    參原審卷第114頁）、臺北醫學大學附設醫院診斷證明書（
    參偵查卷第13頁）在卷可稽；又被告於出院後護理，仍因頭
    部受重創，迄今不能處理自己事務，後再因產生意識不清、
    無法言語、行動狀狀、95年7月鼻胃管及氣切管使用中、24
    小時需護理人員照護等情，由法院為禁治產宣告等情，春寧
    診所診斷證明書（參偵查卷第79頁）、原審法院95年6月30
    日95年度禁字第141號民事裁定（參偵查卷第33頁）在卷可
    稽；另參以被害人於事發後除送臺北醫學大學附設醫院診治
    ，嗣於95年6月14日送入春寧診所附設護理之家外，並無其
    他病症需經送醫診治乙節，亦經原審函詢中央健康保險局明
    確，有該局96年5月21日健保醫字第0960015692號函及附件
    保險對象門診就醫記錄明細表在卷可稽（參原審卷第117頁
    至第121頁）；是被害人於本件事發前，得無人陪伴、自行
    獨立行走，自己照料生活所需，惟於事發後即臥病在床，因
    術後重創，出院時即生活均無法自己處理迄今，就其身體、
    健康有重大不治之傷害，可認定被害人經此車禍致受重傷。
    至被害人於95年1月21日出院後，迄95年6月14日入住春寧診
    所附設護理之家後，雖再併發之呼吸衰竭、氣管切開消化性
    潰瘍、低血鉀症、尿路感染等，屬病患長期臥床後造成多種
    後遺症乙節，已經原審函詢明確，此有臺北醫學大學附設醫
    院96年4月20日校附醫歷字第0960001463號函（參原審卷第
    85頁）附卷可佐，是此部分乃被告肇事後所造成之間接影響
    ，惟並非肇事時所生之直接傷害，併此敘明；（三）按汽車
    行駛時，駕駛人應注意車前狀況，並隨時採取必要之安全措
    施；汽車行經行人穿越道，遇有行人穿越時，無論有無交通
    指揮人員指揮或號誌指示，均應暫停讓行人先行通過；另汽
    車行駛至交岔路口，其行進亦應遵守燈光號誌之指揮，道路
    交通安全規則第94條第3項、第102條第1項第1款、第103條
    第2項定有明文，被告為已考領駕照之駕駛人，對此自屬明
    知；（四）被告於原審自承：聽聞撞擊聲、見被害人時，被
    害人已倒地於行人穿越道上等語（參原審96年4月16日筆錄
    第6頁），證人李珊慧於原審證稱：本件事故發生時，被害
    人正過馬路，行人站立處即第47頁照片著綠色褲子者站立處
    ，稍微有駝背、慢慢行走等語（參原審96年7月16日筆錄第4
    頁），另參諸本件事故現場照片（參偵查卷第47頁）、道路
    交通事故現場圖（參偵查卷第38頁），由被害人血跡滴落處
    亦即證人所指身著綠色褲子行人站立處可推知，被害人受創
    倒地處係於第1車道、第2車道標線處，由人行道、進入交岔
    路口已約有4.3公尺之距離，且正為行人穿越道旁等情，是
    本件被害人受創時，係以81歲高齡緩步於行人穿越道行走，
    進入交岔路口4.3公尺，應已有相當之秒數，並無「突然衝
    出」之情。參以當時天候晴、日間自然光線、路面無缺陷、
    前方無障礙物、視距良好等情相參，並無使被告不能注意遵
    循前引交通安全法規行車之情事，自被害人緩步出人行道、
    至進入交岔路口4.3公尺之數秒，至事故發生時，被告已然
    有相當之反應時間，並無「無法禮讓」、「未及注意前方」
    之情，被告既於偵查及原審審理時坦承至事故發生時，均未
    及注意被害人動向等情（參原審96年7月16日筆錄第12頁）
    ，則被告因未注意車前狀況，而未隨時採取必要之安全措施
    ，且經行人穿越道，遇有行人穿越時，未暫停禮讓行人先行
    通過等過失，堪以認定；（四）依原審現場勘驗之結果，安
    居街口與和平東路口燈號為相對方向燈號，除有車輛指示燈
    號外尚有行人指示燈號，而事發對面路口震旦行前之行人指
    示燈號變換，係隨安居街口車輛指示燈號變換，惟早於車輛
    指示燈號3秒變換，亦即震旦行前行人指示燈號由綠燈42秒
    轉紅後約3秒，安居街口車輛指示燈號方轉為黃、再變為紅
    等情，此有原審96年4月19日勘驗筆錄及拍攝照片（照片5-1
    至5-4）在卷可稽，是縱震旦行前行人指示燈號為紅，安居
    街口車輛指示燈仍有可能至少有3秒之綠燈（而和平東路口
    車輛指示燈仍應為紅）。而證人即現場目擊者潘信良於原審
    審理時具結證稱：當時係於永豐銀行和平分行（即原臺北國
    際商業銀行和平分行）擔任保全工作，因為銀行已經關門，
    故站於銀行內面朝和平東路3段處、倚於側門玻璃門休息，
    然突聽見緊急煞車聲音，視線直視即見對面路口震旦行下方
    之行人指示燈號為綠燈，再搜尋事發地點方看見有人倒地、
    車子滑行等語（參原審96年4月16日筆錄第2至4頁）；另證
    人即現場目擊者李珊慧則於原審證稱：該時站立於永豐銀行
    （即證人潘信良站立之銀行）提款機等候提款，面朝和平東
    路3段處，即看見被告車輛由和平東路方向往伊方向靠近，
    而被害人欲穿越和平東路發生撞擊，後即嚇到，過了幾秒才
    去看燈號，看到對面路口震旦行下方行人指示燈號為紅燈等
    語（參原審96年7月16日筆錄第2、3頁）；前開二證人於原
    審之證詞，均與渠等於偵查中之證述情節相符，則證人潘信
    良係於本件車禍之第一時間先察看燈號者，而證人李珊慧則
    為車禍發生之數秒後方搜尋燈號，二證人所證之燈號時間具
    有數秒之秒差，惟以此數秒之秒差，已足以使燈號轉變，是
    證人李珊慧亦證稱：前開秒差，因嚇到，確實足以轉變不同
    燈號等語（參原審96年7月16日筆錄第3頁），自應以第一時
    間查證燈號者，即證人潘信良證稱之燈號情節可採。且參照
    原審現場勘驗震旦行前行人指示燈號轉變與安居街口之車輛
    指示燈號存有3秒餘秒差，縱證人李珊慧所證震旦行前行人
    指示燈號為紅燈為實，亦為甫轉換紅燈之際（遲於證人潘信
    良後數秒），惟參諸前述燈號轉換之秒差，亦無法排除震旦
    行前行人指示燈號為紅，然安居街口車輛指示燈燈號仍為綠
    燈、和平東路口車輛指示燈仍為紅燈之可能。況被告於原審
    自承：當時進入和平東路全部都是綠燈等語（參原審96年4
    月16日筆錄第6頁），堪認被告係於「數個路口前確認燈號
    」，疏於燈號轉換之注意。是依第一時間查探路口燈號之證
    人潘信良所指，被告確實未注意、遵守燈號指示，闖越紅燈
    。被告於本院辯稱未闖越紅燈一節，要屬卸責之詞，不足採
    信。本件被告應注意、能注意、而未注意車前狀況，而未隨
    時採取必要之安全措施，且經行人穿越道，遇有行人穿越時
    ，未暫停讓行人先行通過、未遵守號誌燈號指示，為肇事因
    素，具有過失。且被告過失駕駛行為，與被害人之受重傷間
    ，具有相當因果關係。綜上各點，本件事證明確，被告犯行
    洵堪認定，應予依法論科。
二、查被告行為後，刑法於94年2月2日公布，於95年7月1日施行
    。按行為後法律有變更者，適用行為時之法律，但行為後之
    法律有利於行為人者，適用最有利於行為人之法律，現行刑
    法第2條第1項訂有明文。此條規定乃與刑法第1條罪刑法定
    主義契合，而貫徹法律禁止溯及既往原則，係規範行為後法
    律變更所生新舊法律比較適用之準據法，是刑法第2條本身
    雖經修正，但刑法第2條既屬適用法律之準據法，本身尚無
    比較新舊法之問題，應一律適用裁判時之現行刑法第2條規
    定以決定適用之刑罰法律，合先說明。又刑法修正後之比較
    ，應就罪刑有關之共犯、未遂犯、想像競合犯、牽連犯、連
    續犯、結合犯，以及累犯加重、自首減輕暨其他法定加減原
    因（如身分加減）與加減例等一切情形，綜其全部罪刑之結
    果而為比較，最高法院95年5月23日著有95年度第8次刑庭會
    議決議可資參照。經查：（一）刑法第284條第2項後段業務
    過失致重傷罪，法定刑得科或併科銀元2千元以下罰金，據
    修正後刑法施行法增訂第1條之1：「中華民國94年1月7日刑
    法修正施行後，刑法分則編所定罰金之貨幣單位為新臺幣。
    94年1月7日刑法修正時，刑法分則編未修正之條文定有罰金
    者，自94年1月7日刑法修正施行後，就其所定數額提高為30
    倍。但72年6月26日至94年1月7日新增或修正之條文，就其
    所定數額提高為3倍」及刑法第33條第5款修正為：「主刑之
    種類如下：五、罰金：新臺幣1千元以上，以百元計算之」
    等規定，是依修正後之法律，刑法第284條第2項後段業務過
    失致重傷罪所得科處之罰金刑最高為新臺幣6萬元，最低為
    新臺幣1千元；然依被告行為時之刑罰法律，即罰金罰鍰提
    高標準條例第1條前段規定之提高倍數10倍及刑法第33條第5
    款規定之罰金最低額1元計算，該罪之罰金刑最高為銀元2萬
    元，最低額為銀元10元，換算為新臺幣，最高額雖與新法同
    為新臺幣6萬元，然最低額僅為新臺幣30元。因此，比較上
    述修正前、後之刑罰法律，自以被告修正施行前即行為時關
    於科處罰金刑之法律較有利於被告；（二）修正前刑法第62
    條前段關於自首之規定係「必減事由」，新修正刑法第62條
    前段關於自首之規定則係「得減事由」，上開關於自首之規
    定雖屬刑罰裁量之事項，惟既影響行為人之刑罰法律效果，
    應屬法律變更之範疇，而有刑法第2條第1項之適用；且關於
    自首之新舊法比較，因自首之性質無關可罰性之判斷或法律
    效果之形成，故其變更應非以行為時為判斷基準，而應依「
    自首時」作為判斷之基準。本件被告自首之時間在新修正刑
    法生效前，經比較新舊法，以舊法規定「必減」對行為人較
    為有利。
三、查被告自承係受雇小貨車之駕駛，為從事駕駛業務之人，其
    因駕駛過失致被害人重傷，核其所為，係犯刑法第284條第2
    項後段業務過失致重傷罪。另被告於犯罪未發覺之前，留置
    現場、並為報警，向到場處理車禍之員警自首，此有臺北市
    政府警察局道路交通事故肇事人自首情形記錄表（參偵查卷
    第46頁）附卷可稽，應依修正前刑法第62條之規定減輕其刑
    。又被告於本件車禍，行經行人穿越道不依規定禮讓行人優
    先通行，因而致被害人受傷，應依道路交通管理處罰條例第
    86條第1項之規定，加重其刑。被告所為同時具有上開加重
    及減輕之事由，應先加後減。又被告犯罪時間係在96年4月
    24日之前，依中華民國96年罪犯減刑條例第2條第1項第3款
    、第7條、第9條之規定，應減其宣告刑2分之1。
四、原審認本件罪證明確，予以論罪科刑，固非無見。惟因被告
    肇事時未禮讓被害人先行通過行人穿越行道，具有刑罰加重
    事由，如前所述，原判決未就此點加以審酌並予加重其刑，
    於法未合。檢察官循告訴人之請求，認為本件量刑過輕，提
    起本件上訴，為有理由，自應由本院將原判決予以撤銷改判
    。爰審酌被告如事實欄所述之過失情節，且被告犯後仍未坦
    然認錯、未與被害人家屬達成和解，及被告犯罪之手段、生
    活狀況、品行、智識程度、犯罪所生之危險或損害、犯罪後
    之態度等一切情狀，判處如主文所示之刑及減得之刑示懲。
據上論斷，應依刑事訴訟法第369條第1項前段、第364條、第299
條第1項前段，刑法第2條第1項前段、第284條第2項後段、修正
前刑法第62條，道路交通管理處罰條例第86條第1項，中華民國
96年罪犯減刑條例第2條第1項第3款、第7條、第9條，判決如主
文。
本案經檢察官羅松芳到庭執行職務。
中　　華　　民　　國　　96　　年　　11　　月　　28　　日
 　　　　      　 刑事第二十庭  審判長法　官  楊貴雄
                                      法　官  林銓正
                                      法　官  鄧振球
以上正本證明與原本無異。
不得上訴。
                                      書記官  劉有志
中　　華　　民　　國　　96　　年　　11　　月　　28　　日
附錄：本案論罪科刑法條全文：
刑法第284條（過失傷害罪）
因過失傷害人者，處六月以下有期徒刑、拘役或五百元以下罰金
，致重傷者，處一年以下有期徒刑、拘役或五百元以下罰金。
從事業務之人，因業務上之過失傷害人者，處一年以下有期徒刑
、拘役或一千元以下罰金，致重傷者，處三年以下有期徒刑、拘
役或二千元以下罰金。
